臺灣屏東地方法院民事判決　九十年度簡上字第九八號
　　上　訴　人　丙○○
　　訴訟代理人　甲○○
　　　　　　　　乙○○
　　被上訴人　　戊○○
　　訴訟代理人　丁○○
右當事人間請求確認通行權事件，上訴人對於中華民國九十一年五十月四日本院九十
年度潮簡字第一九三號第一審判決提起上訴，本院判決如左：
　　主　　　文
原判決關於命被上訴人應將兩造共有而為被上訴人所分管如附圖一坐落屏東縣萬巒鄉
○○段一四二四之四地號（２）部分所示０‧００一二公頃、同段一四二四之一三地
號（１）部分所示０‧０００七公頃及同段一四二四之六地號（２）部分所示０‧０
００四公頃之土地上之地上物除去，並留做通路供上訴人通行部分及該部分假執行之
宣告與訴訟費用負擔均廢棄。
右廢棄部分被上訴人應將兩造共有而為被上訴人所分管如附圖二坐落屏東縣萬巒鄉○
○段一四二四之四地號（３）部分所示０‧００一五公頃、同段一四二四之一三地號
（２）部分所示０‧０００八公頃及同段一四二四之六地號（１）部分所示０‧００
０六公頃之土地上之地上物除去，並留做通路供上訴人通行。
第一審訴訟費用（除確定部分外）及第二審訴訟費用由被上訴人負擔。
　　事　　　實
甲、上訴人方面：
一、聲明：求為判決如主文所示。
二、陳述：除與原審判決所載相同者茲予引用外，補稱：
　　原審判決准許通行道路事實上通行有困難，無法迴轉，特別是轉彎處因原審僅准
　　二公尺之寬度，原請求准許通行之寬度是三公尺，應再酌予加寬較利於通行。至
　　於被上訴人所述兩造已就原審判決結果達成合意並為補償，惟上訴人係因調解成
　　立通行結果發現確實有通行之困難，始提出上訴。且如被上訴人同意上訴人增加
　　半公尺之通行寬度，對於因此造成之損失願為補償。
三、證據：援用原審之立證方法。補提出通行路線及聲請勘驗現場。
乙、被上訴人方面：
一、聲明：求為判決駁回上訴，第二審訴訟費用由上訴人負擔。
二、陳述：除與原審判決所載相同者茲予引用外，補稱：
（一）原審所准許通行寬度應已足夠上訴人通行之需，至於迴轉儘可利用自己之土地
　　　，上訴人原請求准許通行之道路則將被上訴人所分管之田地分割為二影響使用
　　　，況於原審判決後雙方已達成協議，上訴人已就地上物給付補償金完畢，被上
　　　訴人更已將該道路上之檳榔樹砍除而重圍籬笆，足見上訴人對原審判決並無不
　　　服，今被上訴人如因訴訟結果再行變動通行面積，勢將再度造成被上訴人之損
　　　失。
（二）又原審勘驗現場時，已當場丈量上訴人使用車輛之長度與寬度，其提供丈量之
　　　小貨車含左右後視鏡全寬一點七公尺，原審認定二公尺供其通行之需，上訴人
　　　任意指摘原審判決未當，為屬無理。
三、證據：除援用原審之立證方法外，補提出本院九十年度潮小調字第二０八號調解
　　筆錄一份為證。
丙、本院依聲請勘驗現場及囑託屏東縣潮州地政事務所派員實施測量。
　　理　　　由
一、本件上訴人主張：坐落屏東縣萬巒鄉○○段一四二四之六地號、同段一四二四之
　　一三地號、一四二四之四地號、一四二四之五地號等四筆土地（以下簡稱系爭土
　　地）為其與被上訴人所共有，應有部分各二分之一，該四筆土地，北緣同段一四
　　二四之一五地號土地為被上訴人所有，同段一四二四之一四地號土地為上訴人配
　　偶林松容所有，南緣同段一四二八地號土地為第三人所有，系爭四筆土地，於六
　　十二年六月二十三日兩造共同買受時，約定被上訴人占有使用東側，上訴人占用
　　西側，東緣於八十四年六月四日在系爭土地之東側開闢約八台尺寬之產業道路，
　　上訴人所分管之系爭土地位置，對外僅有田埂連接前該產業道路等情，業據上訴
　　人提出土地登記謄本、地籍圖各一份、照片十二幀為證，復為被上訴人所不爭執
　　，並經本院至現場勘驗明確並囑託屏東縣潮州地政事務所人員派員實施測量，有
　　有勘驗筆錄及土地複丈成果圖附卷可稽，自堪信為真實。
二、其次上訴人起訴主張：上訴人前曾於如原審判決附圖一Ａ部分所示０‧００四四
　　公頃及Ｂ部分所示０‧０００六公頃土地（寬約二點五公尺）鋪設碎石以為耕種
　　通行之用，經二十餘年，本無爭議，詎料於前開產業道路開通後，被上訴人即將
　　其所占用之東側臨產業道路部分土地，全線圍障鐵絲網，並在前開上訴人歷年供
　　通行耕種之碎石路，強行種植地上物，造成上訴人分管的土地完全沒有可供通行
　　進出農路，致上訴人土地所種植之檳榔園，於採收檳榔時甚不方便，而經法院勘
　　驗現場後，雖命被上訴人應將所分管如附圖一即坐落同段一四二四之四地號（２
　　）部分所示０‧００一二公頃、同段一四二四之一三地號（１）部分所示０‧０
　　００七公頃及同段一四二四之六地號（２）部分所示０‧０００四公頃之土地上
　　之地上物除去，並留做通路供上訴人通行，惟該通行道路僅留二公尺寬之道路，
　　通行上甚不便利，為此訴請准予加寬通行面積等情。
二、被上訴人則以：上訴人所稱兩造所共有之土地，於上訴人所分管之部分本無適宜
　　之公路即各自行走田埂，歷二十餘年，迨八十四年六月四日相鄰農地所有人始協
　　議在被告耕作之土地東側開闢約八台尺之產業道路，而被上訴人所有之一四二四
　　之一五號及分管之一四二四之四、一四二四之六地號土地係併合使用種植檳榔樹
　　，至上訴人所主張如原審判決附圖一所示Ａ部分及Ｂ部分之鋪設碎石通道，供其
　　通行二十餘年，並非事實，因該通道係上訴人夥同訴外人即其子梁發仁、乙○○
　　，擅自於八十四年六月三十日上午七時三十分至八時許，共同將被上訴人所圍鐵
　　絲網剪斷二處，並砍除其上被上訴人所種植之檳榔樹約二十棵，且上訴人及其子
　　已經本院判處毀損罪刑確定，故上訴人所言純屬子虛，，且如准上訴人所請求之
　　通行之範圍，勢將被上訴人所分管土地從中區隔成二部分，非僅造成管理不便，
　　復需砍除更多檳榔樹，使被上訴人蒙受損失至大，故同意提供如附圖一坐落同段
　　一四二四之四地號（２）部分所示０‧００一二公頃、同段一四二四之一三地號
　　（１）部分所示０‧０００七公頃及同段一四二四之六地號（２）部分所示０‧
　　０００四公頃之土地開闢通道供上訴人通行，且於一審判決後亦經法院調解並給
　　付地上物之補償金，及砍除地上物，足證上訴人無加寬通行範圍必要等語資為抗
　　辯。
三、按土地因與公路無適宜之聯絡，致不能為通常使用者，土地所有人得通行周圍地
　　以至公路，民法第七百八十七條第一項前段定有明文。茲民法創設鄰地通行權，
　　原為發揮袋地之利用價值，使地盡其利，增進社會經濟，是以袋地無論由所有人
　　或其他利用權人使用，周圍地之所有權人及其他利用權人均有容忍之義務。上開
　　規定，依同法第八百三十三條、第八百五十條、第九百十四條之規定準用於地上
　　權人、永佃權人或典權人間，及各該不動產物權人與所有權人間，不外本前開立
　　法意旨所為一部分之例示規定而已，要非表示於所有權人以外之土地利用權人間
　　，即無相互通行土地之必要而有意不予規定。從而鄰地通行權，除上述法律已明
　　定適用或準用之情形外，於其他土地利用權人相互間，亦應肯認有相同之立法理
　　由與目的存在，而得予類推適用。查系爭土地為兩造所共有，惟渠等既有分管土
　　地之約定，對於上開土地之管理使用權，本須受該分管約定之拘束，惟其實質，
　　除處分權仍受限制外，為求調和鄰地利用權人間之關係，揆諸前揭說明，復參酌
　　袋地通行權之立法目的，並就平等原則加以觀察，應認上訴人就系爭土地之利用
　　關係，得類推適用民法有關袋地通行權之規定。
四、次按民法有關袋地通行權之規定，乃為調和相鄰二筆土地所有人之利害，以促進
　　物盡其用之社會整體利益，使土地所有權於法定之範圍內為最低度之擴張或限縮
　　，因此，有無承認此通行權之必要，自應審酌土地實際利用之情形。又是否為土
　　地通常使用所必要，亦應依土地之位置、地勢、面積或其用途定之，而不以從來
　　使用之方法為標準。查上訴人所分耕之土地，係種植檳榔樹並供一般農業使用，
　　不論以現代農耕機具或傳統之人力、獸力為耕作，舉凡從事翻土、整地、播種或
　　收割，均須藉助被上訴人分耕之系爭土地部分供作通行之用。況依卷附土地現場
　　圖及照片觀之，上訴人通行系爭土地被上訴人分管部分以從事農事，乃屬最便利
　　、經濟之選擇，故就土地之地形及利用情形而為判斷，上訴人非通過被上訴人所
　　分管之土地，即不能達通常使用之目的。換言之，本件就上訴人所主張其有通行
　　系爭土地之特定位置之利益，顯然有承認其具有該權利之必要。參以，目前台灣
　　地區農村人口嚴重外流，政府鼓勵機械化生產以取代原有人力、獸力，藉以提昇
　　農業經營效率及農穫量，是農業生產機械化殆為大勢所趨，復為一般農民普遍接
　　受並採用，則為促進生產，提高國際競爭力，誠不宜再墨守傳統人力耕作方式。
　　矧是否為使用土地所必要，並不以依原有使用方式為限，而系爭土地於上訴人所
　　分耕系爭土地西側至產業路間僅有田埂通行，業經本院勘明且為被上訴人所不爭
　　執，顯該田埂已不敷一般農事機械通行使用，是以上訴人現狀有通行被上訴人所
　　分管之系爭土地行使袋地通行之必要應可認定。
五、再按有通行權人，應於通行必要之範圍內，擇其周圍地損害最小之處所及方法為
　　之，民法第七百八十七條第二項定有明文。而鄰地通行權為鄰地所有權之擴張，
　　其目的在解決與公路無適宜聯絡之土地之通行問題，惟該通行權之範圍，於具備
　　必要性程度外，應選擇對周圍地損害最少之處所及方法為之。因此主張通行權時
　　，除應考量必要性、法之目的性外，尚需慮及比例性原則，即主張袋地通行者所
　　實施之手段，除對周圍地所有人而言，應為最小之侵害外，就通行後所增益之土
　　地利益及經濟機能即不得略而不論。
六、上訴人得對被上訴人主張袋地通行權，則如何方式為妥適，自有予探究之必要，
　　而查：
（一）上訴人於其所分管之系爭土地上種植檳榔樹，而被上訴人於分管之系爭土地上
　　　亦種植檳榔樹，為兩造所陳明，並經本院勘驗現場明確及囑託屏東縣潮州地政
　　　事務所派員實施測量，有勘驗筆錄及土地複丈成果圖在卷可稽。而目前上訴人
　　　所種植檳榔樹於採收時，須藉助小貨車載運以提昇效率，並節省人力、時間、
　　　費用等情，業經上訴人陳明在卷（見原審卷第六十六至六十八頁之八十九年四
　　　月二十六日勘驗筆錄），並為被上訴人所不爭執，而上訴人所使用之小貨車，
　　　全長二點三公尺、含左右後視鏡全寬一點七公尺，亦經原審法院勘驗屬實，有
　　　前開勘驗筆錄附卷可稽，自堪信為真實。
（二）而上訴人對於依原審判決准許通行位置一事並無爭執，惟主張其所需通行之道
　　　路因迴轉之需而有加寬之必要等詞，而本院審酌上訴人所使用之小貨車全寬含
　　　後視鏡為一點七公尺加上其運轉空間，及上訴人於原審所主張落差三尺非對於
　　　車輛進出有太大影響，且更可將該落差情形以填土方法加以補足即可方便進出
　　　，及其使用車輛與東側八台尺寬產業道路相銜接部分，如依原審判決所准許面
　　　積通行結果，行人或機車與自小貨車會車之際，難免影響行進安全等考量，衡
　　　情應有增加通行面積之必要等各情狀；復依被上訴人所分管土地之位置、地勢
　　　、面積及實際利用情形，以及被通行之系爭分管土地之損害程度等情狀；全盤
　　　考量本件通行權之必要性、法之目的性、比例性諸原則，可認上訴人主張依附
　　　圖二所示通行道路面積始符上訴人通行之必要需求，至被上訴人抗辯兩造於依
　　　原審判決所准許通行範圍後，業經法院調解協議地上物補償金及砍除地上物完
　　　畢，而認上訴人無增加通行面積之必要一節，以該地上物補償及地上物之除去
　　　均屬通行准許後，維持通行必要之方式或補償被通行之土地使用人因通行所生
　　　損失而設，況增加通行面積後，因通行他人土地應予補償之義務不因此即免除
　　　，是被上訴人執詞抗辯並無所據。
七、綜上所述，上訴人依民法第七百八十七條第一項規定，主張被上訴人應將其所有
　　分管如附圖二所示同段一四二四之四地號（３）部分所示０‧００一五公頃、同
　　段一四二四之一三地號（２）部分所示０‧０００八公頃及同段一四二四之六地
　　號（１）部分所示０‧０００六公頃之土地上之地上物除去，並留做通路供其通
　　行，為有理由，應予淮許。原審判決未審酌人車會車之必要安全考量而僅准許上
　　訴人通行如附圖一所示位置並為假執行之宣告，尚有未洽，上訴意旨指摘原審判
　　決不當求予廢棄改判尚非無據，爰由本院於其上訴範圍廢棄原審判決並改判為如
　　主文第二項所示。
八、因本件事證已臻明確，兩造其餘主張陳述及所提之證據，均毋庸再予審酌及一一
　　論駁，附此指明。
據上論結，本件上訴為有理由，依民事訴訟法第四百三十六條之一第三項、第四百五
十條、第七十八條，判決如主文。
中　　　華　　　民　　　國　　九十一　　年　　　六　　　月　　二十六　　日
　　　　　　　　　　　　　　　　　　臺灣屏東地方法院民事第二庭
~B審判長法官　孫國禎
~B法　　　官　陳淑勤
~B法　　　官　潘　快
右正本證明與原本無異。
不得上訴
~B法院書記官　鄭美雀
中　　　華　　　民　　　國　　九十一　　年　　　七　　　月　　　一　　　日
